臺灣高雄地方法院民事判決 九十年度訴字第三三三四號
　　原　　　告　上海商業儲蓄銀行股份有限公司
　　法定代理人　丁○○
　　訴訟代理人　乙○○
　　　　　　　　黃媛靖
　　被　　　告　甲○○
右當事人間請求返還停車位等事件，本院判決如左：
    主    文
被告應將坐落高雄市○○區○○段二小段三四九三建號即門牌號碼中華一路二四七巷
十五弄三十七號十二樓之地下一層（共同使用部分：建號三五○三號）編號第三十二
號停車位遷讓並交還原告。
訴訟費用由被告負擔。
本判決於原告以新台幣貳拾萬元或等值之中國信託商業銀行之可轉讓定期存單為被告
供擔保後，得假執行。但被告如於假執行程序實施前，以新台幣陸拾萬元預供擔保，
免為假執行。
    事    實
甲、原告方面：
一、聲明：如主文第一項所示，並願供擔保聲請宣告假執行。
二、陳述：
（一）、因訴外人黃重仁至原告處申請授信往來，並於民國八十二年八月二日提供其
        名下不動產即鼓山區○○段○○段七八七地號之土地及其上建物即三四九三
        建號即門牌號碼為高雄市○○○路二四七巷十五弄三十七號十二樓，含共同
        使用部分三五○三建號（建物門牌為中華一路二四七巷十五弄十五號等七十
        五戶公共設施），應有部分為一萬分之一百四十四，設定不動產抵押權予原
        告。而地下室共同使用部分包含車位編號三十二號停車位（下稱系爭停車位
        ）。
（二）、嗣原告聲請鈞院對上揭不動產強制執行拍賣，由原告得標，並經鈞院發給不
        動產權利移轉證書在案，因此原告已繼受訴外人黃重仁之車位編號三十二號
        之使用權，即受前述共同使用部分就該範圍分管之權利。經原告向該不動產
        所座落之大樓即經國文化美景大樓之管理委員會查詢系爭停車位使用情形，
        據該大樓管理委員會之財務委員即被告甲○○稱係伊使用中，且係向訴外人
        黃重仁以六十萬元購買系爭停車位使用權。而被告甲○○並非該大樓之區分
        所有權人，訴外人黃重仁無從將共同使用部分之持分移轉予被告，使用權即
        無從隨所有權移轉，因此車位所有權並未移轉，則被告無權以此對抗原告對
        系爭車位主張之權利。
（三）、三四九三建號之建物謄本中附表亦無訴外人黃重仁就建物持分移轉紀錄，且
        訴外人黃重仁設定抵押權予原告時，三四九三建號之公設持分與現有持分並
        未變動可知，使用權為所有權之權能之一，所有權無從分離移轉是被告無法
        取得車位權利。
（四）、本件系爭停車位屬區分所有建物之共同使用部分，在性質上係屬共有，各共
        有人對該共同使用部分，可依共有部分之經濟目的予以使用，惟性質上不得
        請求分割，且與區分所有物之專有部份在使用目的上為一體，不得與其專有
        部分分離單獨移轉或處分，為公寓大廈管理條例第四條第二項訂有明文。又
        按大樓之地下層，建設公司於第一次建物登記，為共同使用部分取得使用執
        照後，將地下層規劃為停車位，連同區分建物一併出售，則地下室停車位登
        記為共同使用部份，而與建物專有部分具有密不可分之主從關係，則建物專
        有部份承買人就共同使用部份之車位使用權再予單獨出售他人，自屬違背法
        令之行為。
（五）、被告於九十年十二月二十七日庭訊時，已稱其係八十九年七月間向訴外人黃
        重仁購買系爭停車位，然查系爭停車位既屬共同使用部份，自應與區分所有
        建物之專有部份隨同移轉同一人，且與專有部份之使用目的成為一體，亦不
        得單獨移轉，而被告並非系爭停車位所在之相關區分所有建物所有權人，自
        不得單獨取得該區分所有建物共同部分之所有權，縱被告辯稱取得系爭停車
        位之使用權，實與創設法定以外之權無異，諒亦為法所不許。職是，被告之
        停車位買賣，顯已違反法令規定，更遑論其占有、使用乙節，實已侵害區分
        所有建物專有部份所有權人即原告之使用權能與權益。為此依民法第七百六
        十七條、第八百二十一條及分管協議提起本件訴訟。
三、證據：提出土地登記謄本、地下室車位使用權利證明書、不動產權利移轉證書、
    建物登記謄本、高雄市稅捐稽徵處鼓山分處函、契稅繳款書等件為證。
乙、被告方面：
一、聲明：駁回原告之訴及假執行之聲請，如受不利之判決，願供擔保請免為假執行
    。
二、陳述：被告於八十九年七月四日向訴外人黃重仁購買三十二號停車位之使用權，
    且取得經黃重仁書移轉之使用權狀正本，此乃經經國文化美景大樓慣例完成交易
    ，並憑該使用權狀向管理室登記為系爭車位使用權的所有人，且依規定按月繳交
    管理費四百元；反觀原告既無使用權狀、亦無法提出購買或質押設定事實，更從
    未曾負擔該車位管理費用，且深知該大樓車位係從人不從屋，原告之主張有避實
    就虛之情。
三、證據：提出地下室停車位使用權利證明書、土地登記謄本、使用執照、證明書等
    件為證。
丙、本院依職權調閱八十九年度執字第一四六五○號執行卷宗。
    理　　由
一、原告起訴主張：訴外人黃重仁向原告借款，並以其名下之不動產即座落於高雄市
    鼓山區○○段○○段七八七地號之土地及其上建號三四九三號建物即門牌號碼為
    高雄市鼓山區○○○路二四七巷十五弄三十七號十二樓（總面積一百點八六平方
    公尺）、及共同使用部分三五○三建號（應有部分一萬分之一百四十四）為擔保
    設定抵押權予原告，並提示其位於地下室共同使用部份車位編號第三十二號車位
    使用權利證書，以為分管證明。嗣因訴外人黃重仁逾期未為清償借款，經原告聲
    請強制執行拍賣前述不動產，並由原告標得，業經本院發給不動產權利移轉證明
    書在案，則原告已繼受訴外人黃重仁之車位編號三十二號之使用權，即繼受前述
    共同使用部分就該範圍分管之權利，而被告甲○○無權占有使用系爭停車位，爰
    依民法所有物、占有物返還請求權及分管關係，請求被告返還系爭停車位。
二、被告則以：被告甲○○於民國八十九年七月四日向訴外人黃重仁購買三十二號車
    位之使用權，且取得黃重仁背書移轉使用權正本，且依經國文化美景大樓之慣例
    完成交易，並憑該使用權狀向管理室登記為系爭車位使用權之所有人，且依規定
    按月繳交管理費四百元；而原告既無使用權狀，又無法提出購買或質押設定之事
    實，更從未曾負擔系爭車位管理費用，且深知該大樓之車位係從人不從屋，故原
    告之主張顯有避實就虛之情等語資為抗辯。
三、原告主張其經法院拍賣買受訴外人黃重仁所有之坐落於高雄市○○區○○段二小
    段七八七地號及其上建號三四九三號建物即「經國文化美景大樓」（下稱系爭大
    樓）門牌號碼為高雄市○○○路二四七巷十五弄三十七號十二樓之房屋一戶（總
    面積為一百點八六平方公尺）及共同使用部分高雄市○○區○○段二小段三五○
    三建號（總面積三千九百零二點九六平方公尺）共有權利範圍為應有部分一萬分
    之一百四十四之系爭大樓共同使用部分，及被告現占有使用系爭大樓地下一層編
    號第三十二號停車位等情，為兩造所不爭執，並有土地登記謄本、建物登記謄本
    、不動產權利移轉證書、地下室車位使用權利證明書等件為證，並經本院調閱本
    院八十九年度執字第一四六五○號卷宗核閱屬實。惟原告主張原告已依分管協議
    ，繼受取得系爭停車位之使用權，而被告為無權占有系爭停車位等情，則為被告
    所否認，並以前揭詞情置辯。經查：
（一）、按區分所有建物地下層「停車空間」，其產權登記最常見的有二種方式：(1)
        以專有部分方式：如該地下層「停車空間」具有構造上及使用上獨立性，即
        得依九十年九月十四日修正之土地登記規則第八十二條第一項（八十四年七
        月十二日修正條文為七十六條，八十四年七月十二日修正前為第七十三條條
        文），於區分所有建物之地下層或屋頂突出物等，如非屬共同部分，並已由
        戶政機關編列門牌（或核發其所在地址證明）時，得視同一般區分所有建物
        ，申請單獨編列建號，辦理地下層停車位空間之建物所有權第一次登記，則
        購買該停車空間內停車位之人，各單獨取得該停車空間之建物應有部分所有
        權狀。(2)以共用部分方式：即該地下層停車空間，與大樓其他共同部分（如
        ：水箱、變電室、樓梯、消防設備、防空避難室等）依九十年九月十四日修
        正之土地登記規則第八十一條（八十四年七月十二日修正條文為第七十五條
        ，八十四年為七月十二日修正前為第七十二條）規定，合併另編建號，或由
        全體區分所有人所共有（即俗稱「大公」，此種登記方式，各區分所有權人
        對此共用部分之應有部分均相同），或合意不需使用該停車空間共用部分之
        區分所有權人，予以除外（即俗稱「小公」，此種登記方式，有購買該停車
        空間之停車位之區分所有權人，對此共有部分之應有部分較沒購買者為多）
        ；且此種方式之登記，登記簿僅建立標示部並加附區分所有建物共用部分附
        表，而不另發給所有權狀，僅就其建號、總面積及權利範圍，於各區分所有
        建物之所有權狀中記明。本件地下一層停車空間係與其他共用部分如：樓梯
        間、機械室、水箱、防空避難室、地下室等公共設施（即中華一路二四七巷
        十五弄十五號等七十五戶公共設施），合併編列為高雄市○○區○○段二小
        段三五○三建號，亦即開（一）之(2)即共用部分方式辦理登記，有建物登記
        謄本、使用執照等件附卷可證，故應屬系爭大樓之共用部分，而由各區分所
        有權人所共有。
（二）、按最高法院四十八年台上字第一○六五號判例認為「共有人於其他共有人訂
        立共有物分管之特約後，縱將其應有部分讓與第三人，其分管契約對於受讓
        人繼續存在。」，就維持法律秩序之安定性而言，固有其必要，惟應有部分
        之受讓人若不知悉有分管契約，亦無可得而知之情形，受讓人仍受讓與人所
        訂分管契約之拘束，有使善意第三人受不測損害之虞，與憲法保障人民財產
        權之意旨有違，首開判例在此範圍內，嗣後應不再援用。」司法院大法官會
        議解釋釋字第三四九號解釋參照。次按共有物分管契約由於法律未特別規定
        此種契約須以書面為之，是故共有人間若以口頭承諾之方式為之亦無不可。
        非但如此，即使共有物分管契約，不以共有人明示之意思表示為限，共有人
        默示之意思表示，亦包括在內。惟所謂默示之意思表示，係指依共有人之舉
        動或其他情事，足以間接推知其效果意思者而言。又倘地下室登記為共有，
        由共有人全體劃分停車位分別停車使用者，應視為全體共有人就該地下室有
        分管之約定（最高法院八十七年度台上字第一三五九號、八十一年度台字第
        一○六○號判決意旨參照）依前揭解釋及判決意旨，共有人於訂立共有物之
        分管契約後，如其中一人將其應有部分讓與第三人，若受讓人知悉有分管契
        約，或可得而知情形，仍應受分管契約之拘束，並非共有人中有將應有部分
        移轉他人致所有人有變更時，分管契約即失效力；又地下室登記倘登記為共
        有，由共有人全體劃分停車位分別停車使用者，應視為全體共有人就該地下
        室有分管之約定。另公寓大廈管理條例第二十四條規定「區分所有權之繼受
        人應繼受原區分所有權人依本條例或規約所定之一切權利義務。」之精神意
        旨，應認共有人若為共有物應有部分之轉讓，除非在受讓人是處於不知悉有
        分管協議，亦無可得而知之情形，受讓人應繼受分管協議之權利義務（最高
        法院八十五年台上字第一五二九號判決並未區分受讓人是否善意，逕認繼受
        分管協議之權利義務，可供參照）。本件系爭大樓之地下室既登記為系爭大
        樓全體區分所有權人所共有，依被告所提出之系爭大樓之區分所有權人蔡明
        璋與建商即銘仁建設股份有限公司之原始買賣契約書、車位買賣合約書、切
        結書，以及原告所提出由建商所核發之停車位使用權利證明書，可得知系爭
        大樓之地下室所劃定停車位，由另外加價購買停車位之區分所有權人取得使
        用權，並取得使用權利證明書，則系爭大樓全體區分所有權人就該共有之地
        下室停車場有分管約定。況且，本件原告係經聲請拍賣抵押物而繼受取得系
        爭房屋及系爭大樓共同使用部分之應有部分，且於訴外人黃重仁將系爭房地
        及共同使用部分設定抵押權予原告時，黃重仁有提供系爭停車位之使用權利
        證明書影本予原告，此有原告提出之系爭停車位之使用權利證明書影本在卷
        可稽，堪認原告係於知悉上開分管協議存在之情形下而標買，且系爭停車位
        係坐落於高雄市鼓山區○○○○段七八七地號土地上之三五○三建號，而三
        五○三建號既登記為該大樓共同使用部分，為該大樓區分所有權人所共有，
        此有建物謄本、使用執照等影本附卷可稽。而本院民事執行處八十九年度執
        字第一四六五○號拍賣案，確將上述共同使用部分三五○三建號（應有部分
        萬分之一百四十四）包含系爭停車位列入拍賣範圍，並發給不動產權利移轉
        證書給原告無訛，有原告提出本院不動產權利移轉證明書、建物登記謄本、
        土地登記謄本附卷可徵，並經本院調閱該執行卷審核無誤，從而原告自屬該
        三五○三建號建物之共有人，參酌首揭判例及解釋意旨，原告自得本於共有
        人身分繼受該分管約定，而取得系爭停車位使用權。
（三）、被告並非系爭大樓之區分所有權人，亦非系爭大樓共同使用部分之共有人，
        而係其配偶丙○○始為系爭大樓之區分所有權人，被告於八十九年七月四日
        卻以自己名義向黃重仁購買系爭停車位使用權等情，為兩造所不爭執，並有
        被告所提出丙○○所有之土地及建物登記謄本、系爭地下室車位使用權利證
        明書在卷可證。按區分所有建物之共同使用部分，性質上係屬共有，共有人
        將各相關區分所有專有部分之建物所有權移轉時，依土地登記規則第七十二
        條第二規定（八十四年七月十二日修正前為第八十條條文），其共同使用部
        分之所有權亦隨之移轉。各共有人對於該共同使用部分之設施，雖可依其共
        有部分之經濟目的加以使用，或約定分管，但使用權為所有權之積極權能之
        一，不得與所有權分離而單獨為買賣之標的。地下室停車位共同使用部分，
        與建物專有部分具有密不可分之主從關係，建物專有部分所有人，不得將共
        同使用部分之車位使用權單獨出售他人，或保留車位使用權而將建物專有部
        分出售他人（最高法院八十一年度台上字第二九六二號判決參照）。又系爭
        停車位之專用使用權，既係基於上開分管協議而取來，而分管協議係共有人
        間對共有物管理、使用之約定，自與共有人之應有部分所有權，有不可分離
        之關係，自不與應有部分所有權分離而單獨以該基於分管協議而取得之專用
        使用權為買賣標的（最高法院八十一年度台上字第二九六二號、八十五年度
        台上字第五六九號、八十七年度台上字第二一九九號判決參照）。本件登載
        地下室停車位之三五○三建號既為系爭大樓之共同使用部分，即應與於各相
        關區分所有建物移轉時隨同移轉，不得單獨讓與。本件被告並非系爭大樓之
        區分所有權人，亦非共同使用部分之三五○三建號之登載之共有人，是依上
        述說明，被告無從因其與黃重仁間買賣契約而繼受上開分管協議或取得系爭
        停車位之所有權。職是，被告與黃重仁間之買賣契約，自不具有前揭最高法
        院四十八年台上字第一○六五號判例及大法官會議釋字第三四九號解釋所認
        物權效力，而僅具有債權之效力，自無從以之對抗已取得系爭大樓共用部分
        應有部分所有權及系爭停車位專用使用權之原告。至被告雖提出經由訴外人
        黃重仁背書轉讓之系爭停車位使用權利證明書、及系爭大樓之原始起造人銘
        仁建設股份有公司負責人陳重銘所出具之證明書謂：「二、依據地下室車位
        使用權利證明書所登載內容，地下室壹層三十二號車位之使用權利應為甲○
        ○。三、本地下室所有車位之使用權利非從屬於該基地上大樓任何房屋之所
        有，其使用權利可單獨自由轉讓」等語，乃違反前述意旨，無從為被告有利
        之認定，故被告所辯顯不足採。
（四）、按民法第八百十八條規定：各共有人按其應有部分，對於共有物之全部，有
        使用、收益之權；同法第八百二十一條但書亦規定：回復共有物之請求，僅
        得為共有人全體之利益為之。惟同法第八百二十條第一項明定：共有物除契
        約另有訂定外，由共有人共同管理之。所謂管理，旨在使用、收益，足見上
        開第八百十八條及第八百二十一條但書之規定係指共有物尚未經共有人為分
        管之約定時，始有其適用。倘共有人就共有物已為分管之約定，各共有人得
        就各自分管部分為使用、收益，乃當然之解釋，則民法第八百十八條及第八
        百二十一條但書之規定，即無適用之餘地（最高法院八十八年度台上字第六
        十一號判決參照）。本件原告向法院拍定買受系爭房屋及系爭停車位共同使
        用部分之應有部分，且依上開說明原告又繼受前述分管協議之權利義務，自
        得就其買受之系爭停車位單獨行使其使用收益權。從而，原告依民法第八百
        二十一條、第七百六十七條第一項前段及上開分管協議法律關係請求原告遷
        讓並交還系爭停車位，為有理由，應予准許。
四、本件事證已臻明確，兩造其餘攻擊防禦方法，核與本件判決結果無影響，爰不逐
    一論述，併此敘明。
五、假執行之宣告：兩造均陳明願供擔保，分別聲請宣告准為假執行及免為假執行，
    經核無不合，爰分別酌定相當之擔保金額併宣告之。
六、結論：本件原告之訴為有理由，並依民事訴訟法第七十八條、第三百九十條第二
    項、第三百九十二條，判決如主文。
中　　　華　　　民　　　國　　九十一　　年　　　四　　　月　　三十　　　日
                              臺灣高雄地方法院民事第二庭
~B審判長法　　　官  吳進寶
~B　　　法　　　官  唐照明
~B　　　法　　　官　陳月雯
右為正本係照原本作成。
如對本判決上訴，須於判決送達後二十日內向本院提出上訴狀（須附繕本）。
中　　　華　　　民　　　國　　九十一　　年　　　四　　　月　　三十　　　日
~B　　　法院書記官　陳展榮
